最高法院民事判決　　　　　　　　　　　　　　　八十八年度台上字第一五六五號
　　上　 訴 人　甲○○
　　　　　　　　　　　　送達.
　　被 上 訴人　國際票券金融股份有限公司
　　法定代理人　林華德
　　　　　　　　　　　　送達.
右當事人間請求清償債務事件，上訴人對於中華民國八十七年五月二十九日台灣高等
法院第二審判決（八十六年度上字第一○五一號），提起上訴，本院判決如左：
    主  文
上訴駁回。
第三審訴訟費用由上訴人負擔。
    理  由
本件被上訴人主張：訴外人楊瑞仁原為伊公司職員，於民國八十三、八十四年間利用
職務之便利，偽造商業本票向台灣銀行套取資金，致伊承受票據保證責任，受有新台
幣（下同）一百零二億二千萬元之損害，嗣經法院判決楊瑞仁應全數賠償確定。詎上
訴人於八十四年間向楊瑞仁借款三百萬元未清償，而楊瑞仁將該借款債權讓與伊，伊
並告知上訴人等情，爰依債權讓與及消費借貸之法律關係，先位聲明：求為命上訴人
給付三百萬元，並加付法定遲延利息之判決。如認債權讓與為無理由，則依民法第二
百四十二條之規定，備位聲明：求為命上訴人給付楊瑞仁三百萬元及其法定遲延利息
，並交付伊代為受領之判決（第一審為被上訴人全部敗訴之判決，原審將第一審關於
先位聲明部分廢棄，改判命上訴人給付二百七十萬元本息，並駁回被上訴人其餘上訴
。被上訴人敗訴部分，不得上訴第三審，已告確定）。
上訴人則以：伊受僱於楊瑞仁任職亞太集團，為取得高興昌鋼鐵股份有限公司經營權
，楊瑞仁因而將所需各項事務費用匯入伊帳戶內，並未向楊瑞仁借款；伊為委請訴外
人郭銀芳買賣股票，與郭銀芳約定於虧損金額三百萬元內伊負責，因而簽發同額支票
交予郭銀芳，並非向楊瑞仁借款而交付，且該支票未載發票日期，屬無效票據，不能
作為借款之憑證等語，資為抗辯。
原審依審理之結果，以：被上訴人主張上訴人向楊瑞仁借款三百萬元，楊瑞仁以訴外
人吳翠娟設於世華銀行復興分行帳戶內含該三百萬元在內之八百萬元電匯至上訴人設
於台灣省合作金庫東台北支庫帳戶內，上訴人並簽發同額支票乙紙交付楊瑞仁之事實
，業據提出支票一紙、吳翠娟存摺影本為證，復經第一審函該支庫查明屬實，有該支
庫函檢附上訴人帳戶交易明細表可稽（見第一審卷二三二、二四○頁）。且為上訴人
所不爭執。上訴人雖否認有向楊瑞仁借款，並以上開情詞抗辯，然就其抗辯未能舉證
以實其說，自不足取。證人楊瑞仁雖於第一審證稱上訴人係向伊或郭銀芳借款，二百
七十萬元欠伊或欠誰，伊不清楚；又於原審證稱上訴人沒直接向伊借款，是郭銀芳接
洽，與郭銀芳怎麼談，伊不知道，在調查局所為證述（指上訴人以上開支票向其借款
）是想把全部事情往自己身上攬，上開支票是簽給郭銀芳，係向郭銀芳調借三百萬元
，並不是向伊調借云云（見第一審卷一二三頁背面、原審卷一四六至一四七頁），然
證人楊瑞仁因於八十三、八十四年間利用職務之便利，偽造商業本票向台灣銀行套取
資金，涉犯刑事案件，於案發台北市調查處偵訊時，供稱上開三百萬元支票係上訴人
於八十四年四、五月間向伊調借三百萬元時交付作為抵押（指擔保之意），上訴人已
還三十萬元，尚欠二百七十萬元云云（見原審卷二四頁背面）；又於第一審證稱：「
……郭銀芳是營業員，甲○○（即上訴人）跟我借錢，我叫郭銀芳去辦的，……」等
語（見第一審卷一二三頁）；復於原審證稱：「……甲○○沒有直接向我借過錢，他
應該透過郭銀芳吧……」「……我只知道甲○○有由薪水中扣抵債務，郭銀芳有告訴
我，甲○○有一張票在他那裏，我想甲○○的薪水陸陸續續應該有扣抵了三十萬元。
」「……我當時是記得好像有薪水沒有完全付給甲○○，要從那三百萬元中扣掉」等
語（見原審卷一四六頁背面、一四八頁正、背面），是則上訴人為楊瑞仁之受僱人，
向楊瑞仁領薪資，而非受僱於郭銀芳，倘若上訴人係向郭銀芳借款，殊無由楊瑞仁應
支付上訴人之薪資中扣抵借款之理。楊瑞仁既承認知悉有上開借款及上訴人簽發交付
上開支票情事，且同意由其應支付予上訴人之薪資中扣還，再參之楊瑞仁有關資金之
調度，係委託郭銀芳處理；又上開支票為楊瑞仁所持有，為上訴人所不爭執。則上訴
人借款縱非自楊瑞仁處受領，而由郭銀芳交付，亦堪認郭銀芳為楊瑞仁之使用人或代
理人。消費借貸契約之當事人存在於楊瑞仁與上訴人間，要屬無疑。至該支票雖未記
載發票日期，亦不能否定上訴人向楊瑞仁借款。又被上訴人主張楊瑞仁已將系爭借款
債權讓與伊，並提出同意書一紙為證。該同意書雖僅記載同意讓與上開支票債權，但
依前述該支票係上訴人向楊瑞仁借款所簽付。證人楊瑞仁於原審亦證稱伊有簽一張切
結書給被上訴人，查到的，伊都願意還給被上訴人等語（見原審卷一四八頁背面）。
是則楊瑞仁已將系爭借款債權讓與被上訴人，堪信為真正。惟據楊瑞仁證稱系爭借款
扣抵應支付上訴人薪資三十萬元，尚餘二百七十萬元未清償，則楊瑞仁所能讓與債權
金額，僅為二百七十萬元。從而，被上訴人先位聲明請求上訴人給付二百七十萬元及
其法定遲延利息，為有理由，應予准許。並說明兩造其餘攻擊防禦方法，與判決之結
果不生影響，不逐一論究。爰就上開應予准許部分，第一審所為被上訴人敗訴之判決
廢棄，改判命上訴人給付二百七十萬元本息，並說明上開部分被上訴人先位聲明既經
准許，自無再審究其備位聲明之必要，經核於法並無違誤。查楊瑞仁由吳翠娟帳戶電
匯含借款三百萬元在內之八百萬元至上訴人設於台灣省合作金庫東台北支票帳戶內，
而上訴人簽發面額三百萬元支票為楊瑞仁持有，既為原審合法確定之事實，且證人楊
瑞仁在原審證稱：「……我當時是記得好像有薪水沒有完全付給甲○○（即上訴人）
，要從那三百萬元中扣掉，金錢往來都是郭銀芳在處理」等語（見原審卷一四八頁背
面），上訴人對上述之證言亦表示沒有意見（見原審卷一四九頁正面），並自承楊瑞
仁請伊到公司（即楊瑞仁經營之公司）工作，月薪十二萬元等情（見原審卷一五四頁
背面）。則原審採信證人楊瑞仁上述證言，認定上訴人並非向郭銀芳借款，郭銀芳為
楊瑞仁之使用人或代理人，消費借貸契約之當事人存在於楊瑞仁與上訴人間，核無違
背法令之情形。上訴意旨猶執陳詞，並就原審取捨證據，認定事實之職權行使，指摘
原判決其敗訴部分不當，求予廢棄，非有理由。
據上論結，本件上訴為無理由。依民事訴訟法第四百八十一條、第四百四十九條第一
項、第七十八條，判決如主文。
中      華      民      國    八十八    年      七      月     十六     日
                              最高法院民事第二庭
                                  審判長法官  曾  桂  香
                                        法官  劉  延  村
                                        法官  徐  璧  湖
                                        法官  劉  福  聲
                                        法官  黃  秀  得
      右正本證明與原本無異
                                              書  記  官
中      華      民      國    八十八    年      七      月    二十九    日
